【裁判字號】    99,保險簡上,1
【裁判日期】    991004
【裁判案由】    給付保險金
【裁判全文】
臺灣宜蘭地方法院民事判決           99年度保險簡上字第1號
上  訴  人  乙○○
訴訟代理人  林世超律師
被  上訴人  全球人壽保險股份有限公司
法定代理人  丙○○
訴訟代理人  甲○○
上列當事人間給付保險金事件，上訴人對於本院羅東簡易庭98年
度羅保險簡字第2號判決提起上訴，本院於99年9月20日言詞辯論
終結，判決如下：
    主  文
上訴駁回。
第二審訴訟費用新台幣貳仟肆佰玖拾元由上訴人負擔。
    事實及理由
一、上訴人起訴主張：上訴人之配偶顏子薰（原名顏心瑜），於
    民國96年間透過保險經紀公司介紹，以上訴人為被保險人向
    被上訴人投保防癌終身健康保險（下稱：系爭保險契約），
    契約生效日為96年7 月30日，契約期滿日為171年7月30日。
    上訴人於97年6 月27日經診斷罹患鼻咽癌，並於97年7月2日
    至同年9 月30日住院治療，出院後，上訴人仍持續進行門診
    ，並拿口服化學藥返家治療至98年6 月28日止。依系爭保險
    契約第15條規定，上訴人得向被上訴人申請每日新台幣（下
    同）1,000 元之癌症化學治療保險金，然被上訴人以上訴人
    係在家治療為由，拒絕理賠，上訴人自97年11月3日至98年6
    月28日止，共接受口服化療196 天，扣除住院27天27,000元
    被上訴人已理賠部分，尚有169,000 元尚未給付。被上訴人
    先前就上訴人97年9月13日至同年11月3日以口服化學治療方
    式部分，均已同意理賠在案，被上訴人嗣後卻反悔，而拒絕
    給付其餘保險金，有違誠信。且系爭保險契約第15條約定強
    調之重點是接受化學治療，而不論用何種方式均可，依目前
    醫學治療之進步，已可用口服化學治療。依照保險法第54條
    第2 項規定，保險契約之解釋應作有利於被保險人之解釋為
    原則，而系爭保險契約並未將口服化學治療以特約排除在不
    保事項，依照目的性解釋，自應屬承保之範圍。爰依據保險
    契約之法律關係及保險法第34條第2 項規定訴請被上訴人給
    付保險金169,000元及自98年1月23日起至清償日止，按年息
    10%計算之利息等語。
二、被上訴人則以：系爭保險契約第15條第1 項僅限於住院或門
    診治療時接受化學治療者始得請求理賠，不包含在家口服化
    療藥物之情形。且系爭保險契約設計之初，並未將在家自行
    口服化療藥物之情形納入風險評估之範圍，保險費率亦未計
    算在內。又縱使認為在家口服化療藥物之情形亦屬系爭保險
    契約第15條第1項承保之範圍，依系爭保險契約同條第2項規
    定，亦應以上訴人門診之次數計算理賠金額，而非以上訴人
    領取藥物之天數計算，依此，上訴人門診次數僅15次（98年
    3月9日係住院化療，此部分被上訴人已給付），至多亦僅能
    請求15,000元之理賠等語，資為抗辯。
三、本件原審對於上訴人之請求，判決上訴人一部勝訴，一部敗
    訴，被上訴人對於上訴人勝訴之部分，並未提起上訴，業已
    確定，先予敘明。上訴人對於敗訴之部分，聲明不服，提起
    上訴，求為廢棄原判決不利於上訴人之部分，請求被上訴人
    應再給付上訴人154,000元，及自98年1月23日起至清償日止
    ，按年息10%計算之利息。被上訴人則請求駁回上訴。
四、兩造不爭執之事實：
    上訴人配偶顏心瑜於96年間以上訴人為被保險人，與被告簽
    立系爭保險契約，契約生效日為96年7 月30日，契約期滿日
    為171年7月30日。嗣於97年上訴人經診斷罹患鼻咽癌後，陸
    續接受化學治療，計有：97年11月3日共14天、11月17日共1
    4天、12月1日共21天、12月22日共21天、98年1月12日共7天
    、2月2日共7天、2月9日共7天、2月16日共7天、2月23日共1
    4天、3月9日共7天、3月30日共14天、4月14日共14天、5月4
    日共14天、5月18日共7天、6月1日共14天、6 月15日共14天
    ，合計共196天，其中98年1月14日至20日、同年3月9日至24
    日、同年6 月17日至20日共27天係住院治療，此部分已獲被
    上訴人給付，其餘部分則係門診領藥後自行在家服用，計在
    家服藥天數為169 天，此部分未獲被上訴人給付之事實，此
    有原審卷內之戶籍謄本、系爭保險契約、理賠審核通知書各
    乙份及診斷證明書2 份在卷可稽，且為兩造所不爭執。
五、得心證之理由
    本件之爭點，經兩造同意後整理為：系爭保險契約第15條之
    規範意義，是否僅限於住院或門診接受化學治療，而不包括
    在家自行服用化療藥物之情形？
(一)系爭保險契約第15條約定：「被保險人於本契約有效期間內
    ，經診斷確定罹患癌症，以治療癌症為直接目的而接受化學
    治療（不論住院或門診）時，本公司按每一投保單位每日一
    千元給付該被保險人癌症化學治療保險金。不論其每日治療
    診次數為一次或多次，均以一日計」。該約定關於「不論住
    院或門診」之註記，係採列舉之方式，其文義之解釋，應為
    上訴人於系爭保險契約有效期間內，經診斷確定罹患癌症，
    以治療癌症為直接目的而住院接受化學治療或門診接受化學
    治療時，被上訴人按每1投保單位每日1,000元給付該被保險
    人癌症化學治療保險金，並無包括住院或門診以外之其他化
    療方式亦應給付保險金之約定。
(二)且保險契約為有償契約及雙務契約，要保人給付保險費，與
    保險人於被保險人發生保險事故時給付保險金之間，具有對
    價關係。保險人依據保險事故發生之機率，透過精算而設計
    保單並核算保險費率，保險事故發生之機率越大，保險費率
    隨之提高，故保險事故是否涵蓋在保險契約範圍，亦需視該
    保險事故是否為保險人評估風險而核算保險費之範圍內，如
    保險人於評估風險核算保險費率而設計保單之初，自始即未
    將某項事故列入評估，亦未據此核算保險費率，則保險人自
    無依照保險契約需就該事故給付保險金之義務。查被上訴人
    就系爭保險契約之保單設計，當初評估風險精算保險費率時
    ，係依據德國科隆再保險股份有限公司提供之資料，就癌症
    化學治療，以每個月為週期，每個週期包括5 次之治療，治
    療週期為6 個月之假設為基礎之事實，此有被上訴人提出之
    德國科隆再保險股份有限公司之相關資料（含中文譯本）在
    卷可參。其評估之風險顯然係以傳統之注射化學治療方式作
    為對象，而未將在家口服化學治療方式列入評估。故從被上
    訴人當初就系爭保險契約設計保單時所評估之風險，亦未將
    在家口服化學治療方式列入而計算保險費率之情事，基於對
    價之關係，被上訴人就上訴人在家口服化學治療之事故自無
    給付保險金之義務。上訴人雖指稱：被上訴人提供之前開資
    料是1990年，與本件係於2009年發生理賠爭議，相距過久，
    不足作為本件判斷之依據；且係以日本癌症發生之機率核算
    ，而非以台灣癌症發生之機率作為依據；所引用之資料又係
    歐美國家再保險公司，係以歐美人士的癌症治療狀況，與台
    灣狀況不同云云。然前開資料係系爭保險契約設計保單之初
    精算保險費率時所參考之資料，是否與台灣之現況相符並非
    重點，重點是系爭保險契約核算保險費率時自始即未將在家
    口服化療之方式涵蓋在內，則上訴人如何依據系爭保險契約
    請求給付在家口服化療之保險金？是上訴人前開指稱，要屬
    誤解，不足為採。
(三)上訴人雖主張系爭保險契約第15條約定之解釋，係指只要以
    治療癌症為直接目的而接受化學治療者即有權請領保險金，
    至於住院、門診或在家治療僅係治療方式之差異云云，然系
    爭保險契約第15條約定已明白註記「不論住院或門診」，亦
    即只限於住院或門診之治療方式，被上訴人始有給付保險金
    之義務，則上訴人前述主張即屬無據。上訴人復主張依照保
    險第54條第2 項規定，保險契約之解釋應作有利於被保險人
    之解釋為原則，而系爭保險契約並未將口服化學治療以特約
    排除在不保事項，依照目的性解釋，自應屬承保之範圍云云
    ，惟保險法第54條第2 項固規定：保險契約之解釋，應探求
    契約當事人之真意，不得拘泥於所用之文字；如有疑義時，
    以作有利於被保險人之解釋為原則。但契約文字業已表明當
    事人真意，無須別事探求者，即不得反捨契約文字而更為曲
    解（最高法院17年度上字第1118號判例意旨參照），系爭保
    險契約第15條約定之文字已明確限於住院或門診之治療方式
    ，參照前開說明，當事人真意已明，自無再另行探求當事人
    之真意而另為解釋。況系爭保險契約於設計保單之初，即未
    將在家口服化療之方式列入評估風險之範圍內而據此計算保
    險費率，已詳如前述說明，上訴人前開主張，要屬曲解系爭
    保險契約，顯不足採。
(四)上訴人於上訴後，請求本院向行政院衛生署中央健康保險局
    函查，經該局於99年5月19日以健保審字第0990028845 號回
    覆表示：Ufur Capsule（友復膠囊）於89年4 月24日取得行
    政院衛生署藥品許可證，另於92年9 月22日經行政院衛生署
    核准新增適應症用於「頭頸部麟狀上皮癌」，本局於93年4
    月1 日起將「頭頸部麟狀上皮癌」納入健保給付，而頭頸部
    癌即包括口腔癌、唾腺癌、鼻竇癌、鼻咽癌等。其僅係表明
    上訴人口服之化療藥物係合法藥物並經核准作為健保給付用
    藥，然與其是否屬於系爭保險契約所約定得請求給付保險金
    ，要屬二事，並無關聯。另上訴人請求本院向羅東博愛醫院
    函查，該院於99年5月20日以（九九）羅博醫字第201005012
    1 號函覆表示上訴人接受口服化學藥物治療，參考病歷資料
    ，係由已離職之主治醫師依其專業判斷來決定的治療方式等
    語，上訴人接受口服化學藥物治療雖屬主治醫師判斷之合理
    治療方式，但與其是否屬於系爭保險契約所約定得請求給付
    保險金，仍屬二事，要無關聯。是上訴人雖請求再向原主治
    醫師函查乙節，本院認為實與本件爭點並無關聯，蓋本件爭
    點在於口服化療方式是否為系爭保險契約所約定得請求給付
    保險金之範圍，而非上訴人有無需要以口服化療方式治療，
    上訴人將兩者混淆，而請求本院繼續調查云云，自無必要，
    附此敘明。另上訴人又主張上訴人如果住院治療的話，被上
    訴人反而需要給付更多的保險金，上訴人選擇以口服化療方
    式治療，有利於被上訴人，被上訴人不應拒絕理賠，況被上
    訴人前有理賠記錄，後續拒絕理賠有違誠信云云。然查：上
    訴人是否需要住院治療，應由醫師專業判斷，本件上訴人既
    非針對住院治療部分請求理賠，則其臆測如果住院治療，被
    上訴人所需理賠金額恐更高，採用口服化療，對被上訴人應
    為有利云云，不論是否屬實，均與本件無涉。而被上訴人前
    雖曾就口服化療有理賠之記錄，但依約其既得拒絕理賠，自
    無要求被上訴人就後續口服化療部分繼續理賠之理，被上訴
    人亦無違反誠信之問題，上訴人上開主張，實屬無據。
(五)至上訴人提出第三人南山人壽股份有限公司（下稱南山人壽
    ）、富邦人壽股份有限公司（下稱富邦人壽）之防癌健康保
    險之保險契約範本，而主張南山人壽、富邦人壽兩家公司之
    保險契約有明確把口服化療方式排除，而被上訴人迄今均未
    修正與系爭保險契約相同之契約範本條文，可見被上訴人認
    為沒有修正之必要，應納入保險範圍云云，惟查：南山人壽
    與富邦人壽之保險契約範本是否排除口服化療方式，與系爭
    保險契約是否包括口服化療方式，要屬二事，上訴人予以援
    引而為主張，已屬無據。況從上述南山人壽、富邦人壽之保
    險契約範本有明文排除口服化療方式，足見被上訴人未將口
    服化療方式涵蓋在系爭保險契約之給付範圍，並非特例，益
    證被上訴人抗辯系爭保險契約設計保單之初即未將口服化療
    方式納入風險評估之範圍等語，可資採信。又上訴人指稱被
    上訴人未仿效南山人壽、富邦人壽之作法，明文排除口服化
    療方式，加以模糊化，作為賣點而誤導消費者，誤以為口服
    化療方式包括在內，一旦發生保險事故，又將之排除在外，
    有違誠信原則云云。惟被上訴人於系爭保險契約第15條約定
    既已明載僅限於住院及門診始為保險給付，其效果等同於排
    除口服化療方式，客觀上難認有何顯失公平或刻意誤導消費
    者之問題，上訴人前述主張，要無理由。
六、綜上所述，上訴人請求被上訴人再行給付154,000 元及自98
    年1月23日起至清償日止，按年息10%計算之利息，為無理由
    ，不應准許。原審對於上訴人前述請求，判決上訴人敗訴，
    核無違誤。上訴人猶執前詞，提起本件上訴，顯無理由，應
    予駁回。本件第二審訴訟費用，僅有第二審之裁判費2,490
    元，應由敗訴之上訴人負擔（上訴人前經本院准予訴訟救助
    而暫免繳納，嗣後由本院另行裁定追繳）。
七、據上論結，本件上訴為無理由，依民事訴訟法第436條之1第
    3項、第449條第1項、第78條，判決如主文。
中    華    民    國    99    年    10    月     4    日
                  臺灣宜蘭地方法院民事庭
                      審判長法  官  楊麗秋
                            法  官  張軒豪
                            法  官  林俊廷
正本係照原本作成。
本件僅得以適用法規顯有錯誤為由提起上訴。如對本判決上訴，
須於判決送達後20日內向本院提出上訴狀，同時表明上訴理由；
如已於本判決宣示後送達前提起上訴者，應於判決送達後10日內
補具上訴理由（均須按他造當事人之人數附繕本）。
如委任律師提起上訴者，應一併繳納上訴審裁判費。
中    華    民    國    99    年    10    月     5    日
                            書記官  許麗汝

司法院資訊處製作；財團法人民間司法改革基金會備份。
